【裁判字號】    96,簡上,78
【裁判日期】    980112
【裁判案由】    給付票款
【裁判全文】
臺灣新竹地方法院民事判決              96年度簡上字第78號
上  訴  人  甲○○
            乙○○
被上訴人    丙○○
上列當事人間請求給付票款事件，上訴人對於中華民國96年8月
27日本院新竹簡易庭96年度竹簡字第231號第一審判決提起上訴
，本院於中華民國97年12月31日言詞辯論終結，判決如下：
    主  文
上訴駁回。
第二審訴訟費用由上訴人連帶負擔。
    事實及理由
壹、被上訴人陳訴、主張均與原審主張相同，聲明請求：上訴駁
    回。
貳、上訴人除與原審主張相同外，另補稱：
  一、恐嚇或脅迫，係指以將來惡害之通知恫嚇他人而言，而受
      恐嚇人尚有自由意志，不過因此懷有恐懼之心，且所稱惡
      害之通知，亦非於目的行為當時行脅迫或恐嚇不可，若利
      用先前對於受恐嚇人所形成之恐懼情狀，再利用此情狀達
      其目的行為，亦難謂此未構成脅迫或恐嚇。上訴人於民國
      95年10月27日簽發、背書原審判決附表所示之本票等（以
      下簡稱系爭本票）交付被上訴人前數日，被上訴人因懷疑
      上訴人乙○○另與他人交往，而夥同二名姓名年籍不詳之
      男子到竹東鎮上訴人乙○○之農地，在該二名男子監看之
      下，由被上訴人出手毆打上訴人乙○○及該名在場之大陸
      女子。且該名大陸女子已於新竹地方法院檢察署（以下簡
      稱新竹地檢署）96年度偵字第7474號恐嚇案件中出庭為證
      ，請求調閱該筆錄。且上訴人乙○○為男子，體力上即具
      有優勢，在場又另有一大陸女子，人數上更具有優勢，如
      非該二名男子加以恐嚇，上訴人乙○○迫於情勢，心生恐
      懼，豈有任由被上訴人毆打之理。上訴人乙○○因先受此
      恐嚇事件，心存畏懼，復以簽發系爭本票之前一日被上訴
      人帶同自稱為幫派堂主之人至上訴人家中，上訴人因此相
      信並恐懼，如有不從，後果不堪想像，因而由上訴人乙○
      ○簽發系爭本票，並由上訴人甲○○背書。
  二、上訴人乙○○並未向被上訴人借款300 萬元，係因遭被上
      訴人恐嚇脅迫且顧念十多年交往之情感而簽發，此自上訴
      人之錄音譯文中關於簽發多少金額部分，被上訴人並未說
      出具體金額，僅反問上訴人乙○○對其情感的深度及上訴
      人乙○○之意願、誠意，且亦未討論還款日期及債務折讓
      等重要事項，以此可證，系爭本票之簽發應為男女感情而
      無關借貸。
  三、被上訴人對於如何借款300萬元予上訴人乙○○之陳述，
      均與事實不符。被上訴人稱向新竹第一信用合作社（以下
      簡稱新竹一信）二次借款共180萬元交付上訴人乙○○。
      然經原審向新竹第一信用合作社查詢，被上訴人向該行所
      借之款項係用於清償被上訴人先前向該行庫之借款，款項
      並未交付上訴人乙○○。又被上訴人新竹一信之帳戶內雖
      曾經在88年10月30日及88年12月9日各提領現金39萬元及
      34 萬元之記錄，另曾於89年1月7日、89年2月10日各存入
      現金2萬元用以支付89年1月10日及89年2月10日之貸款利
      息。但無法認定上開提、存款紀錄即為上訴人乙○○所為
      之存款或提款，亦不能證明上訴人乙○○曾陳稱自被上訴
      人帳戶內提領70萬元即為上開之提款記錄。且縱然上開提
      款記錄係乙○○所提領，亦不能證明係向被上訴人借貸。
      原審以上開提款記錄及上訴人乙○○自承曾自被上訴人帳
      戶內提領70萬元現金及存入2萬元現金二次之紀錄，即推
      論上訴人乙○○曾向被上訴人借款70萬元之事實，不符事
      實亦違反論理法則。且被上訴人主張之借款金額為300萬
      元、原審認定之借款金額為70萬元，上開借款金額並非小
      額借款，被上訴人竟未請求上訴人乙○○簽具任何足以證
      明借款存在之證據，顯見上訴人乙○○與被上訴人間並無
      借貸關係存在。
  四、綜上，上訴人係迫於被上訴人之恐嚇及威脅始為發票及背
      書行為，上訴人乙○○與被上訴人間並無借貸關係存在，
      原審判決認定上訴人乙○○與被上訴人間存有70萬元之借
      款，與事理有違。聲明：原判決不利於上訴人部分廢棄。
      前開廢棄部分，被上訴人之訴駁回。
、兩造不爭執之事實：
  一、上訴人乙○○、甲○○為夫妻關係，被上訴人則在上訴人
      婚姻關係存續期間，與上訴人乙○○交往十餘年。
  二、被上訴人曾在95年10月26日與劉榮富一同至上訴人乙○○
      位於新竹市○○街住處，觀看上訴人乙○○之古董。
  三、95年10月27日中午12時，上訴人乙○○駕駛自有之賓士車
      至被上訴人任職之新竹地檢署門口搭載被上訴人，再至上
      訴人甲○○工作之中央市場搭載上訴人甲○○，被上訴人
      原坐於駕駛座旁之位置，於上訴人甲○○上車後，被上訴
      人換至後座，將副駕駛座位置讓與上訴人甲○○乘坐。嗣
      後上訴人乙○○搭載被上訴人至新竹市○○路73號之「博
      覽家書店」購買空白本票交付上訴人乙○○，由乙○○在
      車內簽發面額均為30萬元之本票10張，由上訴人甲○○背
      書後，交付被上訴人。
肆、得心證之理由：
  一、上訴人乙○○、甲○○是否因受被上訴人之強暴脅迫而分
      別簽發系爭本票及在系爭本票上背書？
  （一）原審當庭勘驗被上訴人所提之當日錄音光碟，與被上訴
        人製作之譯文相符，錄音全長約八分鐘，另被上訴人聲
        音大致平和，在講到其被糟蹋時音調稍高，上訴人乙○
        ○聲音亦大致平和，並未高聲講話，上訴人甲○○聲音
        較小等情，有勘驗筆錄附於原審卷內可參（原審卷第37
        頁）。且上開勘驗之內容亦與新竹地檢署事務官勘驗報
        告所載之勘驗結果大致相同，有該報告附於該署96年度
        偵字第7474號恐嚇案件卷內可參（該偵查卷第29頁）。
        依據上開錄音內容，被上訴人使用之語言，尚難認令上
        訴人產生恐懼而受到脅迫。雖上訴人辯稱該錄音並未全
        程錄音且經過變造，被上訴人有恐嚇稱，找小弟或小弟
        隨傳隨到等語。然上開錄音是否經過變造，上訴人並未
        舉證證明，僅為其主觀臆測。又縱未全程錄音或部分錄
        音遭消除，對於未錄音之部分，如有恐嚇之情，上訴人
        亦應舉證證明，不能以未全程錄音，即推論上訴人辯稱
        其受到恐嚇等情為事實。上訴人辯稱其遭被上訴人恐嚇
        而簽發本票及背書，應由上訴人就受恐嚇之事實加以證
        明，始能採信上訴人簽發本票時遭恐嚇之辯解。但上訴
        人就其在車內簽發本票及背書時受到恐嚇部分，並未能
        提出其他證據加以證明，故其上開辯解尚難逕為採信。
  （二）兩造均不爭執簽發系爭本票當日被上訴人曾下車獨自進
        入博覽家書店購買空白本票，上訴人二人則留在上訴人
        乙○○駕駛之車上等待，如上訴人遭受被上訴人言語脅
        迫恐嚇，應趁被上訴人下車購買本票時，由上訴人乙○
        ○駕車離去，尋求援助，但上訴人二人卻在車內靜待被
        上訴人返回車內，與一般受恐嚇之人，會伺機求救或脫
        離受恐嚇之環境之常情有違，亦徵上訴人辯稱其等遭受
        被上訴人恐嚇一節，難以採信。上訴人雖又指稱，簽立
        本票過程中被上訴人一邊打電話給被上訴人黑道老大男
        友，詢問三百萬元夠不夠，並拿著一支黑色尖尖的物品
        抵著要插上訴人乙○○的手，恐嚇稱「你寫字不緊張，
        你這樣對我一點緊張都不會，很穩重喔」等情。查被上
        訴人雖不否認曾對上訴人乙○○如此陳述，但否認有打
        電話給黑道老大或以尖尖黑色物品脅迫上訴人乙○○，
        並辯稱，被上訴人對上訴人乙○○稱其都不緊張係指上
        訴人乙○○已在外另結新歡，卻仍不願與被上訴人分手
        ，放被上訴人離開，這樣面對被上訴人都不會有愧對被
        上訴人之意而不緊張等語。查上訴人自承無證據證明被
        上訴人曾經在簽立本票過程曾經打電話給黑道老大或以
        尖尖黑色物品脅迫上訴人乙○○，有本院97年7月10日
        準備程序筆錄可參，被上訴人雖曾稱「你寫字不緊張，
        你這樣對我一點緊張都不會，很穩重喔」等語，單純依
        據該語言之內容，尚難認定有恐嚇之意。因此，上訴人
        上開辯解，無法採信。
  （三）上訴人續辯稱其在95年10月27日前數日被上訴人帶同二
        名年籍不詳男子至竹東鎮上訴人乙○○之農田毆打乙○
        ○及另一名與乙○○共同種植蒜頭之女子，又在95年10
        月26日，被上訴人帶同一名自稱為堂主之男子到其家中
        ，並稱有小弟在外等候等語，因此，上訴人才心生恐懼
        去搭載被上訴人，並簽下本票及背書。經查：
        1.被上訴人至上訴人乙○○農田發生爭執一事，當時有
          訴外人房秀香在場，訴外人房秀香於偵查中證稱，當
          時係上訴人乙○○作勢要打被上訴人，並非被上訴人
          出手毆打上訴人乙○○，且當時出現之兩名男子，一
          名為路人前來問路，另一名則是有線電視收費人員，
          二人不是同時出現，並非與被上訴人一同前來等語，
          有96年9月14日訊問筆錄附於新竹地檢署96年度他字
          第197號偵查卷內可參（第88頁參照）。上訴人乙○
          ○自承證人房秀香為李振榮之配偶，而李振榮則係上
          訴人乙○○之友人，有本院刑事庭97年度易字第888
          號恐嚇案件之97年12月16日審判筆錄附於該卷可參。
          證人房秀香與本件並無利害關係，且為上訴人乙○○
          友人之妻，且上訴人乙○○自承與其交情普通並無恩
          怨等（參本院刑事庭97年度易字第888號97年12 月16
          日審判筆錄），故證人房秀香應無自陷偽證罪刑責而
          捏造事實偏袒被上訴人之理，故其所為之證述應為可
          採。雖證人蔡愛平於偵查中曾具結證述上訴人乙○○
          遭被上訴人摑掌及以噴霧劑噴灑上訴人乙○○眼睛，
          並毆打證人蔡愛平等語，但其亦證稱，上訴人一個人
          來，過沒多久，有另二名年輕男子來，這兩名年輕男
          子只是跟被上訴人來，做什麼沒注意後來就跑掉了等
          語，有證人之96年10月11日訊問筆錄附於新竹地檢署
          96年度偵字第197號案件可參（第100頁參照）。證人
          蔡愛平即上訴人乙○○所稱之遭被上訴人誤認為上訴
          人乙○○新女友之大陸籍女子，其既證稱其與上訴人
          乙○○共同遭被上訴人毆打，則與被上訴人間應有怨
          隙，其與上訴人乙○○之立場相同，其所為證詞，尚
          難逕為採信。且被上訴人如係帶同兩名年輕男子到場
          威嚇上訴人乙○○及蔡愛平，以便毆打上訴人乙○○
          、蔡愛平，此二名男子應隨同被上訴人一同到場，始
          能幫被上訴人增加聲勢，但證人蔡愛平卻陳稱，是被
          上訴人到達後，該二名男子才到達，此亦與帶人助勢
          逞兇之常情不符。且證人蔡愛平證稱其並未注意該二
          名年輕男子之行為等語，證人蔡愛平既稱二名男子非
          與被上訴人一同到達，證人又未注意該二名男子的行
          動，如何判斷該二名男子與被上訴人間之關係？證人
          蔡愛平證稱該兩名男子係隨被上訴人前來等語，應係
          出於臆測之詞，不足採信。
        2.上訴人主張被上訴人於95年10月26日帶同一幫派堂主
          到上訴人家看古董，並稱「有小弟在外面等」等語，
          使上訴人心生恐懼，致被上訴人在95年10月27日要求
          簽立本票及背書時，上訴人受此脅迫而不敢拒絕。被
          上訴人雖不否認曾經帶同訴外人劉富榮至上訴人家中
          看古董，且曾稱「有小弟在外面等」等語，但否認有
          脅迫或恐嚇之情。查，上訴人乙○○在本院刑事庭證
          稱，被上訴人和訴外人劉富榮在六點左右到上訴人家
          中，當時上訴人乙○○在廁所，出來後，被上訴人與
          訴外人劉富榮正要上二樓，上訴人乙○○從後面跟隨
          上樓，之後，被上訴人告知上訴人乙○○，其所收藏
          之古董均為假貨，隨即到樓下，並稱帶來之人為光復
          路堂主，外面有二個小弟，上訴人乙○○欲請其等喝
          茶，被上訴人及訴外人劉富榮稱已要離開，言畢隨即
          離開，被上訴人與劉富榮並未口出恐嚇之言語等語（
          參本院刑事庭97年度易字第888號97年12月16日審判
          筆錄），由上開上訴人乙○○於本院刑事庭之證述，
          被上訴人與訴外人劉富榮在上訴人家中觀看古董時並
          未為任何恐嚇行為，且被上訴人稱有小弟在外面等，
          係表明不欲久留而已要離去之意，並拒絕上訴人乙○
          ○邀約喝茶，並無恐嚇之意，且如上訴人乙○○遭受
          恐嚇，其應希望被上訴人及劉富榮儘速離開，結束恐
          嚇狀態，實不可能再邀約被上訴人及訴外人劉富榮喝
          茶。因此，被上訴人及訴外人劉富榮在95年10月26
          日觀看上訴人乙○○收藏古董時，並無恐嚇上訴人之
          行為，從而，上訴人辯稱其在95年10月26日遭被上訴
          人恐嚇，而在95年10月27日因仍恐懼受威脅而簽立本
          票及背書云云，實無可採。
        3.按刑事訴訟所調查之證據，及刑事訴訟判決所認定之
          事實，非當然有拘束民事訴訟判決之效力，最高法院
          38年穗上字第87號著有裁判可參。上訴人對被上訴人
          提出之恐嚇等告訴案件，雖經公訴人提起公訴，但尚
          未審結，此業經本院依職權調閱本院刑事庭97年度易
          字第888號刑事卷宗，核閱無訛。因上開刑事案件尚
          未審結，被上訴人是否有恐嚇行為，刑事法庭尚未做
          出裁判認定，僅公訴人對被上訴人提起公訴，對於本
          件事實之認定，並無拘束力。況且，縱使刑事判決有
          所認定，依據上開判例所示，民事訴訟亦非當然受拘
          束而得綜合全部事證加以判斷，獨立認定事實，附此
          敘明。
  （四）另上訴人乙○○稱被上訴人經常威脅要命「小弟」將上
        訴人押走，或若有不從，要命「小弟」押走、或「小弟
        隨傳隨到」等情，均經被上訴人否認，而上訴人並不能
        提出證據證明被上訴人有上開恐嚇、脅迫之言行，故上
        訴人上開辯解，亦不能採信。
  （五）綜上，上訴人無法舉證證明其等之發票及背書之法律行
        為，係在受恐嚇脅迫之情形下所為，自不能主張撤銷發
        票及背書之法律行為。
  二、上訴人乙○○與被上訴人在70萬元之範圍內票據原因關係存
    在。
  （一）被上訴人雖起訴主張約十年前，其在新竹一信貸款二次
        ，並將貸款之款項借給上訴人乙○○等情，但此經原審
        向新竹一信調閱客戶往來明細表，被上訴人雖確於88年
        10月30 日、88年12月9日向新竹一信貸款（帳號為
        0000000000000 00號），借款金額分別為0000000元及
        0000000元，銀行撥款後，各從其中轉帳0000000元、
        0000000元，用以償還被上訴人先前向新竹一信之借款
        ，有該客戶往來明細附於原審卷內可參。故被上訴人起
        訴主張所借貸款均借予上訴人乙○○並不可採。但上訴
        人乙○○自承大約6年前被上訴人曾經交付新竹一信之
        存摺、印章，其從該帳戶內領了70萬元，一次領或分次
        領則記憶模糊（見本院96年5月14日言詞辯論筆錄）。
        因此，上訴人乙○○確實從被上訴人之帳戶內提領70萬
        元。按當事人主張之事實，經他造於準備書狀內或言詞
        辯論時或在受命法官、受託法官前自認者，無庸舉證。
        當事人於自認有所附加或限制者，應否視有自認，由法
        院審酌情形斷定之，民事訴訟法第279條第1項、第2項
        定有明文。被上訴人主張票據原因關係為借貸300萬元
        之消費借貸關係，其應就曾經交付借款300萬元之事實
        為證明，但上訴人乙○○既承認其自被上訴人之帳戶內
        提領70萬元，依據上開規定，則被上訴人就交付70萬元
        之部分則無庸舉證，至於其餘之230萬元，則因無法舉
        證，而難以認定票據之原因關係存在。雖上訴人乙○○
        雖續辯稱，其所提領之款項在與被上訴人交往期間共同
        花用殆盡，並非借款，且苟簽立本票係為清償借款，
        何以被上訴人要求上訴人乙○○簽發本票時，並非要求
        上訴人乙○○依據實際借貸金額簽發，而是反問上訴人
        乙○○以上訴人乙○○對其感情之深淺為標準。顯見，
        上訴人乙○○並未積欠被上訴人債務。經查：
        1.上訴人雖辯稱該七十萬元款項之用途為上訴人乙○○
          與被上訴人共同花用等語，但上訴人並無法證明該款
          項被上訴人同意共同花用或贈與上訴人乙○○，亦不
          能證明該款項實際上由上訴人乙○○與被上訴人共同
          花用，故上訴人乙○○辯稱其受領之70萬元非因借款
          交付，則無可採。
        2.被上訴人雖不否認曾經在簽立本票時詢問上訴人乙○
          ○對其愛意有多深，並要求上訴人乙○○表現對其愛
          意等語。但依據被上訴人提出之錄音光碟對話，上訴
          人乙○○反問被上訴人希望本票金額開多少錢時，被
          上訴人亦反問「那你欠我多少錢？」、上訴人乙○○
          並未否認積欠被上訴人款項，而續問「你希望多少錢
          ？」，被上訴人則亦反問「那你欠我多少錢？你希望
          給我多少錢」，被上訴人乙○○則答稱「我暫時沒有
          那麼多錢，那麼你希望多少錢養老？」。故依據上訴
          人乙○○與被上訴人上開對話，被上訴人一再提及借
          款，上訴人乙○○並未否認。雖其中言及上訴人乙○
          ○與被上訴人間之感情問題，但上訴人乙○○與被上
          訴人不爭執其等為交往十多年之男女朋友，其中金錢
          之往來，自非如一般交情之人能計算清楚，經常會有
          金錢與感情混雜之情形而不容易清楚結算，因此，在
          被上訴人要求上訴人還款時，兩造就借款金額不確定
          情形之確認過程，會言及雙方之情感，自合乎常情。
          且依據上開對話，被上訴人確實在過程中一再主張借
          款，且上訴人乙○○亦未否認，亦足證兩人確實係就
          借款金額之確定進行對話，以上訴人乙○○與被上訴
          人為交往十多年男女朋友，上開對話中雖夾雜兩人間
          之男女情感問題，亦不能否認上開對話中主要是對於
          借款金額之討論，益徵被上訴人主張上訴人乙○○曾
          經向其借款一節無訛。
        3.綜上所述，上訴人乙○○曾自被上訴人帳戶內提領70
          萬元，該款項為被上訴人主張之借款，應堪認定。原
          審認定上訴人乙○○與被上訴人間之票據原因關係在
          70萬元之範圍內應存在，並無違誤，上訴人指摘原審
          判決之認定，應無可採。
三、綜上，上訴人乙○○廣為系爭本票之發票人，上訴人甲○○
    為系爭本票之背書人，上訴人乙○○曾向被上訴人借款70萬
    元之票據原因關係已堪認定，且上訴人亦不能證明其等之票
    據行為係出於被上訴人之強暴脅迫所為。依據票據法第124
    條準用第96條第1項之規定，發票人與背書人應對執票人連
    帶負責，準此，被上訴人於原審依據票據之法律關係，請求
    上訴人連帶給付70萬元及自提示日95年11月8日起至清償日
    止，按週年利率6％計算之利息，核屬正當，應予准許。原
    審據此為被上訴人部分勝訴之判決，並依職權宣告假執行及
    命供擔保免為假執行，於法並無不合，上訴意旨指摘原判決
    不當，求予廢棄改判，為無理由，應予駁回其上訴。
四、本件事證已臻明確，兩造其餘主張陳述及所提之證據，經審
    酌後，認與結果無涉，爰無一一論述之必要，附此敘明。
五、據上論結，本件上訴為無理由，依民事訴訟法第436條之1第
    3項、第449條第1項、第85條第2項，判決如主文。
中    華    民    國    98    年    1    月    12    日
                  民事第一庭    審判長法  官   鄭政宗
                                      法  官   邱玉汝
                                      法  官   黃珮禎
以上正本係照原本做成。
不得上訴。
中    華    民    國    98    年    1    月    12    日
                                      書記官   江靜玲


司法院資訊處製作；財團法人民間司法改革基金會備份。
